最高法院刑事判決　　　　　　　　　 110年度台上字第1497號
上　訴　人　劉建文
 
 
選任辯護人　陳宏毅律師
上　訴　人　邱家逸
 
 
選任辯護人　何崇民律師
上列上訴人等因違反銀行法案件，不服臺灣高等法院臺中分院中
華民國109年9月29日第二審判決（109年度金上訴字第471號，起
訴案號：臺灣臺中地方檢察署107年度偵字第20557、24547、300
18號），提起上訴，本院判決如下：
    主  文
上訴駁回。
    理  由
一、按刑事訴訟法第377 條規定，上訴於第三審法院，非以判決
    違背法令為理由，不得為之。是提起第三審上訴，應以原判
    決違背法令為理由，係屬法定要件。如果上訴理由書狀並未
    依據卷內訴訟資料，具體指摘原判決不適用何種法則或如何
    適用不當，或所指摘原判決違法情事，顯與法律規定得為第
    三審上訴理由之違法情形，不相適合時，均應認其上訴為違
    背法律上之程式，予以駁回。
二、本件上訴人劉建文、邱家逸上訴意旨略以：
  ㈠劉建文部分：
  ⒈依原判決之認定，韓國本人有限公司（下稱本人公司，未在
    我國設立登記，非屬法人）、奇其國際有限公司（下稱奇其
    公司）均觸犯銀行法第125 條第1 項之罪，其等之法人行為
    負責人杜慶方（第一審法院另行處理）及高根才（業據原審
    判處罪刑確定），均應依銀行法第125 條第3 項規定論處罪
    刑，其與杜慶方等人共同犯罪，應有刑法第31條第1 項得減
    輕其刑規定之適用。原判決論處其共同犯銀行法第125 條第
    1 項前段之罪，有適用法條不當之違誤。
  ⒉第一審判決係認定上訴人等與高根才、杜慶方皆明知奇其公
    司與本人公司均非銀行，而共同有本件非法經營收受存款業
    務之行為；原判決改認定上訴人等與高根才、杜慶方共同非
    銀行經營收受存款業務。二者事實認定有變更，原判決未說
    明變更認定之理由，有理由不備之違法。
  ⒊其與原判決附表（下稱附表）五編號1 、30及31之投資人簽
    立和解契約當時，已同時支付全部和解金額共新臺幣（下同
    ）11萬元完畢。原審不查，認其未曾給付，認此部分之支付
    金額各為0 元，有調查職責未盡之違法。
  ⒋依第一審卷二第271 、279 頁之和解書記載，其已支付附表
    五編號13之楊麗玲和解金1 萬2 千元，及支付與編號22陳慧
    珠共同投資之彭達均和解金2,940 元，乃原判決漏未計算此
    部分之和解金，且於諭知沒收之犯罪所得金額中，未將上開
    已返還部分之金額扣除，有理由矛盾之違誤。原判決憑已支
    付之金額狀況為量刑，亦失正確，而有未當。
  ㈡邱家逸部分：
  ⒈依起訴書記載，堪認其就犯罪構成要件之主要部分已為肯定
    之供述，似合於自白之要件，原審未審酌其是否於偵查中自
    白，而有銀行法第125 條之4 第2 項減輕其刑規定之適用，
    有調查職責未盡及理由不備之違法。
  ⒉原判決以其時隔久遠之前案緩刑情況，未審酌其於原審仍努
    力與被害人達成和解之新事實，及其賠償金額遠超過犯罪所
    得，有誠懇悔悟之心，自己及家人亦有巨額投資損害，竟認
    其不適合再為緩刑之宣告，有理由不備之違誤。
  ⒊依原判決事實之認定，投資款項均流向奇其公司及高根才，
    則實際收受存款業務之主體，究係奇其公司或個人，事涉其
    所犯之罪係銀行法第125 條第1 項或第3 項之罪，有無刑法
    第31條第1 項得減輕其刑規定之適用。原審未詳予調查釐清
    ，有調查職責未盡之違法。
三、惟查：原判決撤銷第一審關於上訴人等部分之不當判決，改
    判仍論處其等共同犯銀行法第125條第1項前段之非法經營收
    受存款業務各罪刑，併對劉建文諭知沒收等。已詳敘認定犯
    罪事實所憑證據及理由。並對如何認定：上訴人等與高根才
    、杜慶方均明知其等及本人公司均非銀行，不得經營收受存
    款業務，而共同為本件犯行，所犯係銀行法第125 條第1 項
    前段之罪；邱家逸不宜為緩刑之諭知；均依據卷內資料予以
    說明。
四、依卷內筆錄紀載，邱家逸於偵查中僅坦承其攜同投資人前往
    韓國視察香菇種植，其負責填寫投資合約書及用印，否認向
    不特定人招攬或吸收投資；稱未參與投資案內部運作；否認
    有違反銀行法犯行（見106 年度他字第6506號卷二第293 、
    418 、419 頁）。則原判決未適用銀行法第125 條之4 第2
    項規定減輕其刑，並無不合。
五、原審卷一第417 、419 、421 頁附和解書影本，僅分別記載
    劉建文與張文男、陳春蘭及黃雙偉雙方同意和解，劉建文願
    意支付各該和解書所載金額以補償張文男等人之損失，張文
    男等人則分別同意不再追究劉建文之民、刑事責任。並未記
    載劉建文已同時支付張文男等人任何金額之賠償金。則附表
    五編號1 、30、31分別記載劉建文之支付金額為0 元，與卷
    內資料尚無不符。
六、附表五編號13及22支付金額欄之記載，與第一審卷二第 271
    頁及第279 頁附和解書所載，劉建文已支付楊麗玲及與陳慧
    珠共同投資之彭達均各和解金12,000元及2,940 元者，固有
    不合，即原判決少算劉建文已賠償金額14,940元。然相較於
    本件吸金總額4,020 萬元，或楊麗玲、陳慧珠受害之金額各
    為120萬元、180萬元，實屬微小；況原判決已依刑法第59條
    之規定，酌量減輕其刑；上開微小之誤記，難認於量刑結果
    有何影響。又原判決諭知沒收之劉建文犯罪所得金額，固亦
    漏未扣除上開已支付部分，然原判決於主文係諭知「……除
    應發還被害人或得請求損害賠償之人外，沒收之；……」，
    則上開漏未扣除部分，既已實際返還被害人，自當扣除無庸
    執行沒收或追徵，而於劉建文之利益無影響。劉建文上訴意
    旨⒋部分，尚非適法之上訴第三審理由。
七、刑法第31條第1 項之規定，係以犯因身分或其他特定關係成
    立之罪為前提，始得對論以正犯或共犯之無身分或特定關係
    之人，援為減輕其刑之依據。如所犯非以因身分或其他特定
    關係成立之罪者，自無該條規定之適用。又銀行法第125 條
    第1 項前段之罪，其行為人不以具有特定身分或其他特定關
    係者為限。原判決係認上訴人等與高根才等共同犯銀行法第
    125條第1項前段之罪，其未依刑法第31 條第1項但書規定減
    輕上訴人等之刑，於法無違。
八、上訴意旨置原判決之論敘於不顧，徒為事實上之爭辯，並對
    原審採證認事及於判決結果無影響事項，以自己之說詞，指
    摘原判決違法，與首述法定上訴要件不符。其等上訴違背法
    律上之程式，均應予駁回。
據上論結，應依刑事訴訟法第395條前段，判決如主文。
中    華    民    國   110    年    10    月    6     日
                  刑事第八庭審判長法  官  李  英  勇  
                                  法  官  洪  兆  隆  
                                  法  官  楊  智  勝  
                                  法  官  吳  冠  霆  
                                  法  官  黃  瑞  華  
本件正本證明與原本無異
                                  書記官
中    華    民    國   110    年    10    月    7     日